【裁判字號】    97,苗簡,552
【裁判日期】    980427
【裁判案由】    拆屋還地
【裁判全文】
臺灣苗栗地方法院民事簡易判決         97年度苗簡字第552號
原      告  丁○○
被      告  丙○○○戊○○之.
            壬○○戊○○之承.
            辛○○戊○○之承.
                      之23
            庚○○戊○○之承.
                      巷7號
            己○○戊○○之承.
                      巷16號.
            乙○○戊○○之承.
                      8號
兼上6人共同
訴訟代理人  甲○○戊○○之承.
上列當事人間請求拆屋還地事件，本院於民國98年4 月21日言詞
辯論終結，判決如下：
    主  文
原告之訴及假執行之聲請均駁回。
訴訟費用由原告負擔。
    事實及理由
一、本件被告戊○○於訴訟進行中之民國97年11月28日死亡，經
    其繼承人丙○○○、壬○○、辛○○、庚○○、己○○、乙
    ○○、甲○○具狀聲明承受訴訟（見卷第80至98頁），經核
    於法相符，應予准許。
二、原告起訴主張：苗栗縣苑裡鎮○○段1741地號土地（下稱系
    爭土地）為兩造及其他共有人所共有，因被告之被繼承人戊
    ○○未經原告及其他共有人全體之同意，擅自占用系爭土地
    如附圖所示斜線部分興建房屋，妨害原告及其他共有人權利
    之行使，為此依民法第767 條、第821 條之規定，請求被告
    拆除該部分地上物並將土地返還原告及共有人全體。並聲明
    ：(1)被告應將系爭土地如附圖所示斜線部分面積13.86 平方
    公尺之地上物拆除，並將土地返還原告及其他共有人。(2)願
    供擔保，請准宣告假執行。
三、被告之抗辯：
  (一)如附圖所示斜線部分並非戊○○新建，只是房子的一部份，
    原先作為儲藏室，係因屋頂漏水及部分牆壁受損，戊○○才
    去進行整修，但並未增建。
  (二)門牌號碼：苗栗縣苑裡鎮山柑里3 鄰36號有4 棟房屋，門牌
    共用，係百年以上之祖產，而為被告所繼承，並非原告所述
    之私自興建、擅自占有，且系爭土地被告之持分近百分之44
    .44 ，何來無權占有。
  (三)系爭土地為王氏宗族所共有，共有人間就系爭土地之使用、
    興建房屋從未干涉，亦無紛擾，此一情形已有90年以上，可
    認共有人間存在默示分管契約，原告之請求有背該分管契約
    ，除共有人間協議終止該分管契約外，原告無權要求拆屋還
    地。並聲明：原告之訴駁回。
四、原告主張：系爭土地為兩造及其他共有人所共有，業據提出
    地籍圖、土地登記謄本為證（見卷第5 至13頁），且為被告
    所不爭執，堪信為真實。
五、本件應探究者為：(1)如附圖所示斜線部分房屋是否為新建？
    (2)被告就該部分房屋是否有處分權？茲析述如下：
  (一)經本院會同兩造至現場勘驗結果，如附圖所示斜線部分房屋
    之屋頂尚有部分木造屋樑留存，且出入口之建造方式（兩旁
    為磚頭、上方為木頭）與前方房屋之大門、其他房間出入口
    均為一致，有現場照片可參（見卷第129 、131 頁），且證
    人郭煥堂（兩造之表姪）到庭結證稱：伊於72年起向戊○○
    承租房屋，至79年搬走，伊在住的時候就有如附圖所示斜線
    部分，當時有擺冰箱，還有在晾衣服等語明確（見卷第139
    至141 頁），是以如附圖所示斜線部分房屋戊○○僅係進行
    整修，並未新建乙節，應堪認定。
  (二)按房屋之拆除，為一種事實上之處分行為，是未經辦理所有
    權第一次登記之建物，須有事實上之處分權者，始得予以拆
    除（最高法院87年台上字第138 號判決意旨參照）。門牌號
    碼：苗栗縣苑裡鎮山柑里3 鄰36號有4 棟房屋，門牌共用，
    且係未經辦理所有權第一次登記之建物等情，為兩造所不爭
    執，被告雖陳稱：門牌號碼：苗栗縣苑裡鎮山柑里3 鄰36號
    房屋係百年以上之祖產，而為被告所繼承等語，然依該門牌
    號碼之稅籍證明書所載（見卷第58至63頁），該門牌4 棟房
    屋之納稅義務人分別為王總理、王連祥、（王彩雲及王水波
    ，持分各為50000/100000）、（王秋榮及王水波，持分各為
    50000/100000），兩造就該些納稅義務人為何人均不甚瞭解
    （見卷第69頁），而戊○○之父為王文鄙，此有戶籍謄本可
    稽（見卷第91頁），亦非該些納稅義務人之一，且兩造復未
    能提出可資證明戊○○自何人受讓門牌號碼：苗栗縣苑裡鎮
    山柑里3 鄰36號房屋之證書或文件，故尚難僅憑戊○○曾住
    過苗栗縣苑裡鎮山柑里3 鄰36號中1 棟房屋之事實，即遽認
    苗栗縣苑裡鎮山柑里3 鄰36號房屋為戊○○所繼承而取得事
    實上處分權，是被告上揭所陳，並非可採。
  (三)次按動產因附合而為不動產之重要成分者，不動產所有人，
    取得動產所有權，民法第811 條規定甚明。本件戊○○雖就
    如附圖所示斜線部分之房屋進行整修，惟依上規定，整修之
    部分因附合成為不動產之重要成分而為苗栗縣苑裡鎮山柑里
    3 鄰36號房屋所有人取得所有權，是如附圖所示斜線部分之
    房屋並未因戊○○之整修而使戊○○取得該部分房屋之事實
    上處分權。
六、綜上，並無證據可認戊○○就附圖所示斜線部分之房屋有事
    實上處分權，戊○○亦不因對該房屋進行整修而取得事實上
    處分權，而被告7 人為戊○○之繼承人，自無從因繼承關係
    而成為如附圖所示斜線部分房屋之事實上處分權人。從而，
    原告訴請被告7 人將系爭土地如附圖所示斜線部分面積13.8
    6 平方公尺之地上物拆除，並將土地返還原告及其他共有人
    ，揆諸前揭最高法院判決意旨，洵屬無據，應予駁回。原告
    之訴既經駁回，其假執行之聲請，已失所附麗，應併予駁回
    。
七、本件事證已臻明確，兩造其餘攻防方法及所提證據，業經審
    酌，核與本件判決結果無影響，爰不逐一論述，併此敘明。
八、據上論結，本件原告之訴為無理由，依民事訴訟法第436 條
    第2 項、第78條，判決如主文。
中    華    民    國    98    年    4     月    27    日
                  民事庭法  官  張 文 毓
以上正本係照原本作成。
如不服本判決，應於送達後20日內向本院提出上訴狀（須附繕本
）。
                        書記官  張 宏 賓
中    華    民    國    98    年    4     月    27    日


司法院資訊處製作；財團法人民間司法改革基金會備份。
